# 新金融工具准则下分类为其他权益工具投资的股权投资，公允价值如何确定

提问人：Euforia 时间：2019-04-23 22:40:08
请教陈版，现有某上市公司， 2018 年末可供出售金融资产中披露的三无股权投资明细十余项，均按成本法进行核算。其中一项为对某高科技公司 A公司的股权投资，初始投资日为 2016 年，投资成本 4000 万，持股比例10%。 2018 年 6 月A 公司进行了B+ 轮融资，根据增资协议，此时 A公司整体估值为 10 亿，经新一轮投资者进行跟投后，上市公司持有 A 公司的股权比例稀释为 7.5%。另外，上市公司还持有另一高科技公司 B 公司5% 的股权，投资成本 8000 万，且之后无新一轮融资。
该上市公司持有其他三无股权投资的目的为获取股利，管理层并无处置的意图，且已经持股较长时间。问题如下：
1. 对于这些长期持有的三无股权投资，按新金融工具准则的规定及管理层的持有意图，应重分类至其他权益工具投资进行列报，由于持有的都是小公司的股权，并无活跃市场报价，且持股比例较低，被投资企业规模较小，很难按照公允价值计量的三种方法确定其公允价值。请问在这种情况下，如何确定这些被投资单位的公允价值？
2. 上市公司对于 A公司的投资，考虑管理层的持有意图后，本期拟重分类为交易性金融资产进行核算，但截至目前最新的估值也仅是 2018 年 6 月B+ 轮融资时候的估值，按照该估值 10 亿乘以对 A 公司持股比例 7.5%，上市公司持有股权的价值为 0.75亿，较初始投资成本增值了0.35亿。但该估值是 2018 年 6 月形成的，截至 2018 年 12 月 31 日未进行新的融资，故没有 2018 年底的最新估值，且由于上市公司持有A 公司的股权比例较低，因此也无权利要求对 A公司进行重新估值，请问在这种情况下，A公司的公允价值如何确定？上市公司需要披露季度报告和半年报，该创投企业的公允价值是否需要每季度进行估计？
3. 上市公司对 B 公司的投资，考虑管理层的持有意图后，本期也拟重分类为交易性金融资产进行核算。但由于未进行过新一轮融资，故无较新的估值数据，同时 B 公司管理层也不会配合上市公司进行估值，在这种情况下，如何进行公允价值的估计？
4. 该上市公司还持有一部分其他上市公司的股票，作为交易性金融资产进行核算，且最近一年内没有处置的意图，请问在列报的时候是否需要重分类为其他非流动资产？

回答人：chenyiwei
需要注意的是，新金融工具准则下对 “三无”权益工具投资采用成本进行后续计量的条件远比原准则下严格（在原准则下，只要是 “在活跃市场中没有报价且其公允价值不能可靠计量的权益工具投资，以及与该权益工具挂钩并须通过交付该权益工具结算的衍生金融资产”，就应当按照成本计量）。虽然新 CAS22 第四十四条规定了“有限条件下，如果用以确定公允价值的近期信息不足，或者公允价值的可能估计金额分布范围很广，而成本代表了该范围内对公允价值的最佳估计的，该成本可代表其在分布范围内对公允价值的恰当估计。” 但金融资产的初始确认成本并不一定能代表其在新 CAS22 实施日及其后续计量期间的资产负债表日的公允价值。企业应当利用初始确认日后可获得关于被投资方业绩和经营的所有信息，判断成本能否代表公允价值。特别注意存在 CAS22 第 44 条及其应用指南规定的成本不能代表其公允价值的任何情形之一（包括不限于），均不可适用该条以 “成本代表公允价值” 的公允价值计量例外规定。
理论上，对于不满足上述 “用以确定公允价值的近期信息不足，或者公允价值的可能估计金额分布范围很广，而成本代表了该范围内对公允价值的最佳估计” 的 “有限情况” 的 “三无” 权益工具投资，不论其后续公允价值变动是计入损益还是其他综合收益，都应按照《企业会计准则第 39 号——公允价值计量》的规定确定其公允价值。其中，除了满足第一层次公允价值计量条件的金融资产以外，都应采用估值技术确定其期末公允价值。
但另一方面，任何会计政策的运用都受制于重要性原则和成本效益原则。一般情况下，可以采用以下应对策略：
1 、考虑本案例是否属于上述准则条文中的可用成本作为公允价值最佳估计的 “有限情况”。一般理解，如果对被投资公司股权采用收益法或者市场法进行估值不切实可行，且近期内该被投资公司并无引入外部投资者、股东之间转让股权等可作为确定公允价值的参考依据的交易实际发生的，可以认为属于该条规定的可用成本作为公允价值最佳估计的 “有限情况”。
2 、考虑重要性原则和谨慎原则等 “修订性惯例” 的影响。如果本案例涉及的 “三无” 权益工具投资额远低于被审计单位的合并净资产和净利润，特别是如果本案例中金融资产的公允价值变动是计入其他综合收益，并不影响净利润，则项目组应结合对被审计财务报表整体的影响程度（尤其是该项其他综合收益的扣税后净额对净资产的影响程度），考虑能否接受以成本代替公允价值计量的会计处理。